【裁判字號】    99,訴,3129
【裁判日期】    991228
【裁判案由】    殺人未遂
【裁判全文】
臺灣臺中地方法院刑事判決              99年度訴字第3129號
公  訴  人  臺灣臺中地方法院檢察署檢察官
被      告  王志煌  46歲民.
選任辯護人  廖志堯律師
上列被告因殺人未遂案件，經檢察官提起公訴（99年度偵字第21
119 號），本院判決如下：
    主    文
王志煌傷害人之身體，累犯，處有期徒刑捌月。扣案之竹筷貳根
（已斷裂為肆根）及毛巾壹條均沒收。
    犯罪事實
一、王志煌曾於民國81年11月間，因殺人未遂案件經臺灣高等法
    院臺中分院判處有期徒刑5 年6 月確定，又於82年6 月間，
    因恐嚇取財案件經臺灣高等法院臺中分院判處有期徒刑3 年
    6 月確定，嗣上述2 案合併定應執行刑有期徒刑8 年6 月確
    定，於84年4 月7 日縮刑假釋出監，於假釋期間之88年5 月
    間，復因施用毒品案件，違反保護管束情節重大而撤銷假釋
    ，應執行殘刑有期徒刑4 年11月7 日，甫於94年6 月15日縮
    刑期滿執行完畢。
二、王志煌前於94年間因強盜殺人案件，經臺灣高等法院臺中分
    院以95年度上重更（一）字第37號判處死刑確定後，於臺灣
    臺中監獄臺中分監（下稱臺中分監）孝一舍等待執行，而邱
    宏政則因另案在臺中分監執行，並擔任臺中分監孝一舍雜役
    。嗣於99年1 月12日中午，王志煌請邱宏政幫忙傳遞紙條予
    同監孝二舍之不詳人犯，遭邱宏政拒絕，引發王志煌之不滿
    ，乃基於傷害之犯意，於同日15時10分許，在臺中分監孝一
    舍3 房前，趁邱宏政已將3 房之洗澡熱水打好，放置該房前
    ，欲準備4 房及5 房之洗澡熱水時，將其所有供日常飲食所
    用之竹筷2 根，以其所有之毛巾裹住，趁管理員張機謀打開
    3 房之房門時，走出3 房，以右手持該筷子正面刺向邱宏政
    之額頭、左邊太陽穴，使邱宏政受有額頭撕裂傷、左眼瘀傷
    及左顳部撕裂傷等傷害。
二、案經邱宏政告訴臺灣臺中地方法院檢察署檢察官偵查起訴。
    理    由
壹、證據能力部分：
一、被告以外之人（包括證人、鑑定人、告訴人、被害人及共同
    被告等）於審判外之陳述雖不符刑事訴訟法第159 條之1 至
    之4 等4 條之規定，而經當事人於審判程序同意作為證據，
    法院審酌該言詞陳述或書面陳述作成時之情況，認為適當者
    ，亦得為證據；當事人、代理人或辯護人於法院調查證據時
    ，知有刑事訴訟法第159 條第1 項不得為證據之情形，而未
    於言詞辯論終結前聲明異議者，視為有前項之同意，同法第
    159 條之5 定有明文。本案證人邱宏政於臺中分監戒護科管
    理員詢問、檢察事務官詢問時之陳述，其性質雖屬傳聞證據
    ，業經本院審理時予以提示並告以要旨，且各經檢察官、辯
    護人及被告等人表示意見，當事人或辯護人已知上開陳述乃
    傳聞證據，且均未於言詞辯論終結前對上開陳述異議，本院
    認為以之作為本案之證據亦屬適當，應具有證據能力。
二、按被告以外之人於偵查中向檢察官所為陳述，除顯有不可信
    之情況者外，得為證據，刑事訴訟法第159 條之1 第2 項定
    有明文。查證人張機謀於偵查中經具結而為證述，復經本院
    於審理中傳喚其到庭保障被告之對質詰問權，檢察官、被告
    及辯護人亦未予爭執證據能力（見本院卷第88頁），本院亦
    查無上開證述有何顯不可信之情況，故上開證述，自有證據
    能力。
三、另按被告以外之人，在審判外將其親身知覺、體驗之事實，
    以言詞或書面陳述，固屬「狹義傳聞證據」，除法律有規定
    者外，不得作為證據，為刑事訴訟法第159 條第1 項所明定
    。然在審判外聽聞自親身知覺、體驗之人所為陳述之「傳聞
    證人」，於審判中到庭以言詞或書面轉述之「傳聞證言」或
    「傳聞書面」，亦屬傳聞證據。此等「傳聞證言」或「傳聞
    書面」，因親身知覺、體驗之原陳述者，未親自到庭依人證
    調查程序陳述並接受當事人之詰問，無從確保當事人之反對
    詰問權，且有悖直接審理及言詞審理主義，影響程序正義之
    實現，故原則上，其證據能力亦應予以排除。但倘原陳述者
    已死亡、因故長期喪失記憶能力、滯留國外或所在不明等因
    素，致客觀上不能到庭陳述並接受詰問，而到庭之「傳聞證
    人」已依人證程序具結陳述並接受詰問，且該「傳聞證言」
    或「傳聞書面」具備特別可信性及證明犯罪事實存否所不可
    或缺之必要性嚴格條件，或經當事人同意，法院復認具備適
    當性之要件時，法律就此雖未規定，惟基於真實之發現，以
    維護司法正義，本諸同法第159 條之3 、第159 條之5 立法
    時所憑藉之相同法理，當例外得作為證據（最高法院96年度
    台上字第3900號判決參照、司法院公報50.6）。本案證人張
    機謀於本院審理時，就被告與邱宏政發生爭執之原因，證人
    張機謀證稱：「我問其他雜役及告訴人，當天早上在孝二舍
    的時候，王志煌的朋友剛好要去執行，王志煌請告訴人傳遞
    紙條，告訴人邱宏政拒絕他。」等語（見本院卷第83頁背面
    ），係以被告以外之人陳述之內容為其內容所作之陳述，此
    種轉述被告以外之人陳述內容之傳聞陳述，被告、辯護人及
    檢察官於本院審理時並未就證據能力部分異議；且證人張機
    謀當時係與證人邱宏政及其他雜役直接接觸之人，則渠等之
    證述，確係證明犯罪事實所必要；又證人張機謀已經於本院
    審理時經交互詰問，是被告及檢察官之詰問權已獲得確定保
    障之特別情況，為兼顧人權保障與真實發現，並維護司法正
    義，本院認為以之作為本案之證據核屬適當，自得為證據。
四、次按刑事訴訟法第159 條第1 項規定：被告以外之人於審判
    外之言詞或書面陳述，除法律有規定者外，不得作為證據。
    而該條所謂「法律有規定者」，係指同法第159 條之1 至第
    159 條之5 及第206 條等規定。又按醫師法第12條第1 項規
    定：「醫師執行業務時，應製作病歷，並簽名或蓋章及加註
    執行年、月、日。第二項規定：前項病歷，除應於首頁載明
    病人姓名、出生年、月、日、性別及住址等基本資料外，其
    內容至少應載明下列事項：一、就診日期。二、主訴。三、
    檢查項目及結果。四、診斷或病名。五、治療、處置或用藥
    等情形。六、其他應記載事項。」因此，醫師執行醫療業務
    時，不論患者是因病尋求診療，或因特殊目的而就醫，醫師
    於診療過程中，應依醫師法之規定，製作病歷，此一病歷之
    製作，均屬醫師於醫療業務過程中所須製作之紀錄文書，而
    且每一醫療行為均屬可分，因其接續之看診行為而構成醫療
    業務行為，其中縱有因訴訟目的，例如被毆傷而尋求醫師之
    治療，對醫師而言，仍屬其醫療業務行為之一部分，仍應依
    法製作病歷，則該病歷仍屬業務上所製作之紀錄文書，與通
    常之醫療行為所製作之病歷無殊，自屬刑事訴訟法第159 條
    之4 第2款 所稱從事業務之人於業務上所須製作之紀錄文書
    ，而診斷證明書係依病歷所轉錄之證明文書，自屬本條項之
    證明文書（最高法院97年台上字第666 號判決參照）。查卷
    附之澄清綜合醫院中港分院之病歷、診斷證明書，究其性質
    上雖屬被告以外之人於審判外之書面陳述，仍不失為從事醫
    療業務之人於業務上所製作之證明文書，且醫院與告訴人不
    過形同一般醫院與病患關係，與被告亦無仇隙，自無顯不可
    信之情況，揆之前揭說明，依刑事訴訟法第159 條之4 第2
    款規定，應認有證據能力。
五、查其餘以下所引用被告以外之人於審判外之言詞或書面陳述
    ，而不符合刑事訴訟法第159 條之1 至第159 條之4 之規定
    者，業經本院於審理時當庭提示而為合法之調查，公訴人、
    被告及辯護人於本院審理時均同意作為證據（見本院卷第89
    頁背面），復經審酌前開證據作成或取得之狀況，並無非法
    或不當取證之情事，且亦無顯不可信之情況，故本院認為適
    當而均得以作為證據，依刑事訴訟法第159 條之5 第1 項規
    定，均具有證據能力，先予敘明。
貳、得心證之理由
一、上開犯罪事實，業據被告王志煌於警詢、偵查及本院審理時
    供認不諱，核與證人邱宏政於臺中分監戒護科管理員詢問、
    偵查及本院審理時（見他字卷第20、53至54頁、本院卷第86
    至89頁）、證人張機謀於偵查及本院審理時（見他字卷第24
    至26、本院卷第82至85頁）證述情節大致相符，並有病歷（
    見他字卷第31至49頁）、臺灣臺中看守所99年11月9 日中所
    戒字第0990005147號函附之邱宏政醫療記錄摘要、收容人戒
    送外醫診療記錄簿、澄清綜合醫院中港分院診斷證明書、收
    容人內外傷記錄表在卷可稽（見本院卷第32至50頁），及扣
    案之竹筷2 根（已斷裂為4 根）、毛巾1 條可資佐證。是被
    告於上開時、地，將竹筷2 根以毛巾裹住，刺向告訴人邱宏
    政之額頭、左邊太陽穴，使告訴人受有額頭撕裂傷、左眼瘀
    傷及左顳部撕裂傷等傷害之事實，即堪認定。
二、按殺人未遂與傷害之區別，應以加害人有無殺意為斷，以戕
    害他人生命之故意，著手於刺殺之實行而未發生死亡之結果
    ，為殺人未遂；倘無使人喪失生命之故意，僅在使其身體、
    健康受到傷害，則為傷害罪，二罪皆發生傷害之結果，祗其
    主觀犯意及身體傷害程度不同而已（最高法院84年度台上字
    第3179號判決意旨參照）。則被害人受傷之部位、所受傷害
    之程度及所用兇器之利鈍，尚難據為有無殺人之意思之唯一
    標準。公訴人雖認被告可預見持筷子朝人之頭部重要器官等
    位置刺入，將致人於死，仍容任其發生，故被告係基於殺人
    之未必故意，而攻擊告訴人。惟查：
  1.於99年1 月12日中午，被告曾請邱宏政幫忙傳遞紙條予同監
    孝二舍之不詳人犯，遭邱宏政拒絕等情，業據被告於臺中分
    監戒護科管理員詢問時供認不諱（見他字卷第19頁），核與
    證人邱宏政、張機謀證述相符。再參以證人張機謀證稱：被
    告在攻擊邱宏政前後，伊只有聽到被告說「這麼難央」（台
    語，只很難拜託之意思）等語（見本院卷第83頁背面），足
    認被告此部分之自白核與事證相符，應堪採信。準此，本案
    被告攻擊告訴人邱宏政之動機，僅係因被告請邱宏政幫忙傳
    遞紙條予同監孝二舍之不詳人犯，遭邱宏政拒絕，引發被告
    之不滿等情，足堪認定。觀之被告與邱宏政所生齟齬之原因
    ，僅係因請求傳遞紙條遭拒之細故，並非有何深仇大恨，衡
    情被告應不至有殺人之動機。
  2.又扣案之竹筷，經本院勘驗結果：包裹毛巾斷裂竹筷斷裂處
    ，兩隻竹筷合併後寬度約1 公分，長度為20公分，斷裂的竹
    筷頭沾有紗布的部分1 支是5 公分，另1 支為4.7 公分，斷
    裂竹筷頭沒有特別磨尖之情形，屬於一般竹筷尖頭等情，有
    本院勘驗筆錄1 份在卷足稽（見本院卷第90頁）。若被告具
    有殺害告訴人邱宏政之故意，其有充裕時間可將竹筷磨尖，
    或備妥其他足以致邱宏政於死之尖銳凶器，惟被告僅將以其
    供日常飲食所用之竹筷2 根包裹毛巾，用以攻擊邱宏政，故
    堪認被告自始應無殺害邱宏政之犯意。
  3.再被告固坦承伊確有持筷子刺向邱宏政之額頭、左邊太陽穴
    ，惟被告僅刺約2 、3 下，即自行停止攻擊，並依在場管理
    員張機謀之指示進入臺中分監孝一舍3 房（當時僅有張機謀
    1 人在場）等情，並據證人張機謀於本院審理時證述甚詳（
    見本院卷第85頁）。若被告確有置邱宏政於死之故意犯行，
    則被告當不至於自行停止攻擊，就此罷手，並依管理員之指
    示進入房舍，顯見被告確無殺害邱宏政之犯意甚明。況觀諸
    本案告訴人邱宏政僅受有額頭撕裂傷、左眼瘀傷及左顳部撕
    裂傷等傷害，邱宏政經送澄清綜合醫院中港分院治療時，並
    曾接受Ｘ光檢查，頭骨並未受傷，亦未發現左顳部有斷裂之
    竹筷2 根留存，亦有該院99年11月26日澄高字第992897號函
    之Ｘ光片在卷足憑（見本院卷第53至73頁）。雖被告用以攻
    擊邱宏政之竹筷末端約5 公分處斷裂，而留存在邱宏政左顳
    部，事隔多日後始先後發現取出，惟此應係與竹筷易斷裂材
    質、施力之角度等有關，即如日常生活中常見為紙張所割傷
    之情形相同，否則邱宏政之頭骨豈能無裂傷之跡象？故自難
    以此遽認被告係用力猛刺邱宏政。是縱觀邱宏政所受傷害為
    撕裂傷、瘀傷等淺層傷害，足認被告當時用力非猛，再徵之
    被告所使用之攻擊器具僅為供日常飲食所用之竹筷，益足認
    被告確無殺害邱宏政之犯意。另重傷罪須有以故意致人受重
    傷為構成要件，被告於案發當日雖持筷子直接朝邱宏政頭部
    攻擊，惟按人體頭部雖為重要器官，除非以尖銳堅硬器具刺
    擊或接續以重力揮打同一部位之動作，始會損及該器官，但
    觀之被告並無該等動作，是亦難認被告於傷害之初，即有使
    邱宏政受重傷之犯意。
  4.另被告雖辯稱：邱宏政因知悉伊為殺害其叔叔邱錦柱之人，
    對被告私下日常生活上之請託，均予刁難，伊向管理員反應
    ，管理員均未妥善處理，伊才會藉由傷害邱宏政得的方式，
    來達到轉換環境的目的云云（見本院卷第18頁背面至19頁）
    。然證人邱宏政證稱：不知道被告就是殺害其叔邱錦柱之人
    ，平常也沒有刁難被告等語（見本院卷第86頁）；證人張機
    謀亦證稱：伊不知道被告是殺害邱宏政叔叔之人，被告雖曾
    向伊反應要換掉雜役邱宏政，但沒有說理由，根據伊觀察被
    告沒有與邱宏政有摩擦，被告經常反應要換雜役，被告表示
    有6 成的雜役都要換掉等語（見本院卷第82頁背面至83頁）
    。且衡情倘被告長期受邱宏政之刁難，積怨必深，豈有僅刺
    約2 、3 下，造成淺層傷害，即自行停止攻擊之理？是被告
    所辯顯與事證不符，不足採信。是被告既非長期受邱宏政之
    刁難而為此犯行，並無殺害邱宏政之動機，更足證被告係因
    請求邱宏政傳遞紙條遭拒，因偶發事件遂生傷害之犯意，被
    告並無殺人之故意。末查被告請求向臺中分監調取當日孝一
    舍之監視錄影電磁紀錄，然臺中分監已經函覆並未留存該監
    視資料等情，有臺灣臺中看守所99年11月9 日中所戒字第09
    90005147號函在卷可稽（見本院卷第32頁），併此敘明。
  5.綜上所述，被告係以普通傷害之犯意，而刺擊告訴人邱宏政
    ，堪無庸疑。告訴人邱宏政指述被告係基於殺人犯意而刺擊
    云云，顯與事證不符，不足採信。
三、核被告王志煌所為，係犯刑法第277 條第1 項之普通傷害罪
    。公訴人認被告所為係犯刑法第271 條第1 項、第2 項之殺
    人未遂罪，其起訴法條尚有未洽，但基本社會事實相同，應
    予變更。又被告曾於81年11月間，因殺人未遂案件經臺灣高
    等法院臺中分院判處有期徒刑5 年6 月確定，復於82年6 月
    間，因恐嚇取財案件經臺灣高等法院臺中分院判處有期徒刑
    3 年6 月確定，嗣上述2 案合併定應執行刑有期徒刑8 年6
    月確定，於84年4 月7 日縮刑假釋出監，於假釋期間之88年
    5 月間，復因施用毒品案件，違反保護管束情節重大而撤銷
    假釋，應執行殘刑有期徒刑4 年11月7 日，甫於94年6 月15
    日縮刑期滿執行完畢，有臺灣高等法院被告前案紀錄表在卷
    可按，其受有期徒刑執行完畢後，5 年以內故意再犯有期徒
    刑以上之本罪，為累犯，應依刑法第47條第1 項規定加重其
    刑。爰審酌被告犯罪之動機乃係出於與告訴人邱宏政之細故
    糾紛、目的係要教訓告訴人、被告以竹筷刺擊告訴人之手段
    ，手法頗有可議，素行不佳，以待執行之死刑犯身分，猶犯
    本案，引起社會輿情騷動，犯後未積極尋求與告訴人和解，
    並賠償告訴人之損害等一切情狀，量處如主文所示之刑。至
    扣案之竹筷2 根（已斷裂為4 根）及毛巾1 條，係被告所有
    並供犯罪使用之物，業據被告於本院審理時供承在卷（見本
    院卷第89頁背面），應依刑法第38條第1 項第2 款之規定宣
    告沒收。
據上論斷，應依刑事訴訟法第299 條第1 項前段、第300 條，刑
法第277 條第1 項、第47條第1 項、第38條第1 項第2 款，刑法
施行法第1 條之1 ，判決如主文。
本案經檢察官林秀菊到庭執行職務
中    華    民    國    99    年    12    月    28    日
                  刑事第九庭    審判長法  官  林靜芬
                                      法  官  柯志民
                                      法  官  楊文廣
以上正本證明與原本無異。
如不服本判決應於收受判決後10日內向本院提出上訴書狀，並應
敘述具體理由；其未敘述上訴理由者，應於上訴期間屆滿後20日
內向本院補提理由書（均須按他造當事人之人數附繕本）「切勿
逕送上級法院」。
                                      書記官  陳靖騰
中    華    民    國    99    年    12    月    28    日
附錄論罪科刑法條
刑法第277條
傷害人之身體或健康者，處3 年以下有期徒刑、拘役或1 千元以
下罰金。
犯前項之罪，因而致人於死者，處無期徒刑或7 年以上有期徒刑
，致重傷者，處3年以上、10年以下有期徒刑。

司法院資訊處製作；財團法人民間司法改革基金會備份。
